臺灣臺北地方法院刑事判決　　　　　　　　　　　　　九十年度易更(一)字第三號
　　公　訴　人　臺灣桃園地方法院檢察署檢察官
　　被　　　告　戊○○
　　選任辯護人　許淵秋
　　被　　　告　甲○○
右列被告等因侵占案件，經檢察官向臺灣桃園地方法院提起公訴（八十九年度偵字第
二一一一號、八十八年度偵字第一八一五九號），臺灣桃園地方法院於八十九年九月
二十五日以八十九年易字第二Ｏ七八號判決管轄錯誤移送本院，因檢察官不服提起上
訴，再經臺灣高等法院於九十年三月二十三日以九十年上易字第一Ｏ二九號駁回上訴
確定後全案移送本院，本院判決如左：
    主  文
甲○○、戊○○均無罪。
    理  由
一、公訴意旨略以：甲○○為星宇視訊工程有限公司（以下簡稱星宇公司）之實際負
    責人，戊○○為星宇公司之債權人，甲○○於民國八十七年六月二十三日，與丁○○○網路股份有限公司（下稱華聯公司）訂定光纖工程發包合約書，約定由華
    聯公司提供材料予星宇公司施工，而星宇公司應於完工後三日內，就其所負責保
    管之材料向華聯公司辦理退料手續，華聯公司遂交付每米價值新台幣（下同）三
    百四十二元之光纖四三五二三米予星宇公司，施工期間共使用一三一０八米之光
    纖，扣除已歸還之二六一七五米光纖，星宇公司尚應返還四二四０米光纖，詎甲○○竟基於為自己不法所有之意圖，戊○○竟基於幫助他人犯罪之意圖，以變易
    持有為所有之意思將該光纖據為己有，並搬運至桃園縣平鎮市○○路十巷九十九
    號俐銘企業有限公司之處所存放，以抵償星宇公司積欠己○○（已另為不起訴處
    分）之債務，嗣經華聯公司發覺，始知上情，因認被告甲○○涉有刑法第三百三
    十五條第一項之侵占罪嫌，被告戊○○涉有幫助侵占之罪嫌等語。
二、按犯罪事實應依證據認定之，無證據不得推定其犯罪事實。又不能證明被告犯罪
    者，應諭知無罪之判決，刑事訴訟法第一百五十四條、第三百零一條第一項分別
    定有明文。所謂認定犯罪事實之證據，係指足以認定被告確有犯罪行為之積極證
    據而言，該項證據自須適合於被告犯罪事實認定，始得採為斷罪資料，如未能發
    現相當證據，或證據不足以證明，自不能以推測或擬制之方法，為裁判基礎。最
    高法院二十九年度上字第三一○五號、四十年台上字第八六號判例可資參照。又
    認定犯罪事實所憑之證據，雖不以直接證據為限，間接證據亦包括在內，然而無
    論無論直接或間接證據，其為訴訟上之證明，均須達於通常一般之人均不致於有
    所懷疑，而得確信其為真實之程度，始得據為有罪之認定，若其關於被告是否犯
    罪之證明未達此程度，而有合理性懷疑之存在，致使無從形成有罪之確定，根據
    「罪證有疑，利於被告」之證據法則，即不得遽為不利被告之認定（最高法院七
    十六年台上字第四九六八號判例亦同此要旨），況告訴人之告訴，係以使被告受
    刑事訴追為目的，是其陳述是否與事實相符，仍應調查其他證據以玆審認，最高
    法院五十二年台上字第一三○○號著有判例可資參照。
三、本件公訴人認被告甲○○、戊○○涉有右揭犯行，無非係以證人庚○○、丙○○
    、己○○之證詞足見甲○○為星宇公司之決策者，而依照片所示該纜線體積龐大
    ，若非甲○○同意必無法順利搬離，其加以處分顯有侵占之犯意。又依證人乙○○、己○○之證言及共同被告甲○○之供述，足證是戊○○提議將光纖運到己○○處，其幫助甲○○侵占之犯行堪以認定等語，為其所憑之論據。訊據被告甲○○固坦承指示司機將光纖載到俐銘公司，惟辯稱：因為華聯公司還有工程款沒有
    給付給星宇公司，致星宇公司無法清償對俐銘公司之債務，為了與華聯公司談判
    ，決定將工程剩餘之其中二捆光纖共四二四Ｏ米運到俐銘公司以行使留置權，等
    到華聯公司給付工程款後才將光纖還給華聯公司，因此其自始並無侵占之主觀犯
    意等語。被告戊○○固坦承曾建議甲○○可以行使留置權，惟辯稱：刑法第三百
    三十五條侵占罪，係以行為人侵占自己持有他人之物為要件，若行為人所持有之
    物並非屬於第三人所有，即與侵占罪無涉。本件依星宇公司與華聯公司訂定之工
    程發包合約書之約定，可知該光纖之所有權人為星宇公司，是縱認星宇公司將光
    纖運到俐銘公司，亦不構成侵占罪。更何況本件是因星宇公司與華聯公司訂有光
    纖發包契約，為了使該工程得以順利進行，其才借錢給星宇公司，星宇公司則授
    權其向華聯收工程款，事後甲○○說華聯公司藉故不給錢，其與甲○○就想留置
    兩捆光纖行使動產留置權與華聯公司談判，並且與己○○商量想要借俐銘公司放
    光纖，但因己○○不同意，後來就沒再談起這件事，其不僅未叫人將光纖運到俐
    銘公司，也不知道為什麼光纖會出現在俐銘公司，並無幫助侵占之犯行等語。經
    查：
    (一)星宇公司與華聯公司訂定光纖工程發包合約書，由華聯公司提供工程圖委託星
      宇公司於台北市等地進行光纖建設工程，嗣因星宇公司完工進度落後，雙方約
      定由華聯公司另外找第三人施工，該費用由星宇公司之工程款內扣除，惟辦理
      退料手續時，尚有二捆光纖共四二四Ｏ米未歸還予華聯公司，且運到俐銘公司
      位於桃園縣平鎮市路○路十巷九九號之處所等情，有光纖工程發包合約書、華
      聯公司開會通知單、會議記錄與內容、華聯公司發函予星宇公司之函稿及甲○○所立之同意書、照片四只附卷可稽，並經被告甲○○供述屬實，核與證人丙○○、乙○○、己○○證述情節相符。
    (二)依雙方所訂之光纖發包合約書第十條第四項約定：「所有甲方（即華聯公司）
      供給之材料一經點交乙方（即星宇公司）簽收後，即應負保管之全責，如有損
      壞遺失，不論任何理由均須如數賠償不得推諉．．，」，第十一條約定：「乙
      方應於完工後三日內向甲方辦理退料手續，不足料部分視同遺失，應照價賠償
      甲方」，星宇公司自華聯公司所收受之光纖既須負保管之責，於光纖遺失或損
      壞時亦須負賠償責任，足見該光纖之所有權仍屬華聯公司所有，星宇公司保管
      該光纖自屬持有他人之物。
    (三)然刑法第三百三十五條之侵占罪，須以持有人變易其原來之持有意思而為不法
      所有之意思，始能成立，如僅將持有物延不交還或有其他原因致一時未能交還
      ，既缺乏主觀要件，即難遽以該罪相繩（最高法院六十八年台上字第三一四六
      號判例參照）。且所謂不法所有之意圖，係「永久」排除所有人之所有權而不
      法取得其持有物之意圖，若係基於「一時」利用之目的則不該當於侵占罪。經
      查：本件星宇公司之工程雖未完工，然其已完工部分可請領之工程款共三佰十
      六萬七千三百六十六元，扣掉星宇公司已領之工程款二百十三萬五千一百八十
      四元，星宇公司尚可向華聯公司請領之工程款金額為一百零三萬二千一百八十
      二元，此不僅有華聯公司報告書、聯群光纖工程案五金缺料自購乙案分析報告
      、包商施工量（星宇）報告書各一紙附卷可按，並經證人丙○○到庭證述屬實
      （見本院九十年八月八日訊問筆錄），足見被告甲○○、戊○○辯稱華聯公司
      尚積欠星宇公司工程款等情應堪信為真實。雖證人丙○○證稱：華聯公司並未
      積欠星宇公司款項，因為依雙方所訂定之合約書第九條第三項記載，必須檢具
      發票才能請款，星宇公司沒開發票，請款條件沒有成就，星宇公司對華聯公司
      之債權當然還沒成立云云（見本院九十年八月八日訊問筆錄），然此乃雙方對
      於請款方式之爭執，星宇公司既依約完成給付，尚難謂其無請求工程款之權利
      。又星宇公司於退料時所剩餘之光纖共有三萬零四百十五米，經清點後星宇公
      司僅歸還二萬六千一百七十五米，尚有四千二百四十米未歸還等情，除經告訴
      人華聯公司於告訴狀中載明甚詳外，亦經證人乙○○證稱：星宇公司可以退的
      料都退了，只剩下兩顆光纖沒有歸還等語（見本院九十年十一月十六日訊問筆
      錄），而該光纖一米價值三佰十元，則未歸還之四千二百四十米光纖價值共計
      一百三十一萬四千四佰元，有丙○○庭呈之星宇包商施工量計算表可按，而華
      聯公司尚積欠星宇公司工程款共一佰零三萬二千一百八十二元已如前述，該工
      程款之數額與被告甲○○未歸還之光纖價值約相當，若被告甲○○自始即有侵
      占光纖之犯意，何以將剩餘高達三萬餘米光纖中之二萬六千餘米光纖均歸還予
      華聯公司，僅扣留四千二百四十米未歸還？足見其辯稱扣留光纖是為了要與華
      聯談判積欠之工程款等情，應堪採信。
    (四)再者，華聯公司辦理退料手續發現缺少二顆光纖時曾向被告甲○○詢問光纖之
      去處，此業經證人即負責辦理星宇公司退料手續之華聯公司員工乙○○證稱：
      其監工李為霜與星宇公司監工吳英泰去點貨時，發現有兩顆光纖不見了，其要
      李為霜去找，後來李為霜打電話來說，星宇公司的人告訴他光纖現在在俐銘公
      司，現在要與星宇的人去俐銘拍照，隔天其與李為霜去俐銘公司時，光纖已經
      不見了等語（見本院九十年十一月十六日訊問筆錄），證人丙○○亦證稱：發
      現光纖不見時，是甲○○通知華聯公司光纖現在在桃園等語（見桃園地方法院
      檢察署八十八年度偵字第一六三三七號卷第六十三頁），若被告甲○○自始即
      有侵占之犯意，何以主動告知華聯公司該光纖之去處？此益證被告甲○○對於
      前揭光纖係屬「一時」利用之目的，而非係「永久」排除所有人之所有權而不
      法取得其持有物之意圖，故其辯稱未有侵占之不法所有意圖，應可採信。
    (五)末按，刑法第三十條之幫助犯，以正犯已經犯罪為構成要件，即幫助犯並無獨
      立性，如無正犯之存在，幫助犯即無由成立，最高法院十九年台非字第一五一
      號、六十年台上字第二一五九號判例即同此要旨。本件被告甲○○並未構成侵
      占罪已如前述，揆諸前揭說明，被告戊○○自不構成幫助侵占罪。
    綜上所述，足認被告甲○○、戊○○辯稱並無不法所有意圖等語，應堪信為真實
    。此外，復查無其他積極事證足認被告等有何侵占及幫助侵占之犯行，揆諸前揭
    說明，應為無罪之諭知。
據上論斷，應依刑事訴訟法第三百零一條第一項，判決如主文。
本案經檢察官馮成到庭執行職務
中    華    民    國      九十一      年        四      月      十      日
                                      臺灣臺北地方法院刑事第六庭
                                          法      官  蔡  如  琪
右正本證明與原本無異。
如不服本判決，應於判決送達後十日內，向本院提出上訴狀。
                                          書  記  官  黃  鈴  容
中    華    民    國      九十一      年        四      月     十五     日
